臺灣彰化地方法院民事判決　96年度簡上字第13號
上　 訴　 人　甲○○
被　上訴　人　己○○○
訴 訟代理 人　戊○○
被　上訴　人　乙○○
前列二人共同
訴 訟代理 人　林伸全律師
上列當事人間請求拆屋還地事件，上訴人對於民國95年9月28日
本院北斗簡易庭95年度斗簡字第200號第一審判決提起上訴，本
院於96年8月21日言詞辯論終結，茲判決如下：
    主      文
上訴駁回。
第二審訴訟費用新台幣肆仟捌佰元由上訴人負擔。
    事實及理由
一、被上訴人主張：
  (一)坐落彰化縣田尾鄉○○段打簾小段497地號土地（以下簡稱
    系爭土地）為被上訴人及訴外人庚○○、李坤波等人共有。
    上訴人竟未經被上訴人及其他共有人之同意，擅自在系爭土
    地上搭建如附圖所示編號Ａ面積74.53平方公尺之鐵皮屋平
    房（以下簡稱系爭建物），雖經被上訴人屢次催討，但未獲
    置理。
  (二)上訴人雖辯稱：系爭土地遭共有人庚○○偷過戶等語。但上
    訴人已於原審最後言詞辯論期日自認其非共有人，庚○○亦
    提出備忘錄，證明上訴人已於民國66年間將系爭土地應有部
    分出賣予李換彩。況依土地法第43條規定，土地登記有絕對
    效力，上訴人既非系爭土地之共有人，自無權使用系爭土地
    。
  (三)上訴人固於原審履勘現場時辯稱：系爭建物係上訴人與其兄
    弟丁○○、李鑾鎗（勘驗筆錄誤載為李鑾錩）等3人一起興
    建等語，惟核與丁○○證稱：系爭建物係其出資興建，上訴
    人沒有出錢等語不符。又證人庚○○證稱：原來舊屋是上訴
    人叫人來拆的，系爭建物也是上訴人叫人來蓋的，錢亦是上
    訴人所支付等語；及證人丙○○證稱：（被上訴人乙○○問
    ：空照圖上白色屋頂的鐵皮屋是李鑾鎗、丁○○所蓋，以前
    是丁○○、甲○○、李鑾鎗一人住一間，大約3、5年內全部
    拆掉？）不知道何人所建，但知道以前是上訴人、丁○○及
    李鑾鎗一人住一間，大約在3、5年內全部拆除等語。由此證
    詞，足以推論上訴人辯稱其與丁○○、李鑾鎗合建之鐵皮屋
    早已拆除，系爭建物乃該合建鐵皮屋拆除後由上訴人一人獨
    資所興建。
  (四)上訴人自始至終無法舉證證明有何正當權利得以使用系爭土
    地，被上訴人本於民法第821條、第767條等規定，請求上訴
    人拆屋還地，於法有據。原審因而判決被上訴人勝訴，其認
    事用法，均屬妥適，故聲明求為判決如主文所示等語。
二、上訴人辯稱：
  (一)系爭建物乃上訴人之兄丁○○於84年間出資興建，並借予上
    訴人使用。
  (二)依據本院91年度訴字第86號分割共有物判決理由欄記載：「
    又系爭土地（應指496-1地號土地）之地目旱，地勢平坦，
    地形呈東西狹長之不規則形，而系爭土地之西側建有鐵皮屋
    二間，為原告（指丁○○）所有‧‧‧等語，當時被上訴人
    乙○○為該件被告李清一、李文瑜、李文任等人之訴訟代理
    人，對於該2間鐵皮屋為丁○○所有，並不爭執。由此，足
    證該2間鐵皮屋即系爭建物，確為丁○○所有。
  (三)系爭建物既屬丁○○所有，被上訴人告錯對象，更未舉證證
    明上訴人興建系爭建物之事實。原審竟為上訴人敗訴之判決
    ，應有違誤，故上訴聲明求為判決廢棄原判決，並駁回被上
    訴人在第一審之訴等語。
三、原審為上訴人全部敗訴之判決，上訴人就原判決全部提起上
    訴。
四、兩造不爭執事項：
  (一)系爭土地為被上訴人及其他共有人庚○○、李坤波等人共有
    ，其中共有人庚○○應有部分34分之3，係庚○○於66年間
    向上訴人購買取得，上訴人並非共有人。
  (二)系爭建物坐落在系爭土地上，即原審判決附圖編號Ａ面積74
    .53 平方公尺，張貼門牌田尾鄉○○村○○路○段146號（
    是否為戶政機關人員所張貼？有爭執），目前由上訴人居住
    使用。
  (三)上訴人設籍於田尾鄉○○村○○路○段146號，丁○○亦設
    籍於該址，但實際上住在台南縣永康市。
  (四)上訴人與丁○○、庚○○（即被上訴人乙○○之父）為兄弟
    關係，均為李宗鄰之子。證人丙○○則係田尾鄉打簾村村長
    ，世居打簾村。
  (五)系爭建物係上訴人出面僱工興建，並交付工程款（何時由何
    人出資興建？有爭執）。
  (六)本院91年度訴字第86號分割共有物事件已於91年11月30日判
    決確定。
五、上訴人對於其並非系爭土地之共有人，及系爭建物坐落在系
    爭土地上各節，既不爭執，是以本件最主要爭點之所在，乃
    在於系爭建物係由何人於何時出資所興建？
六、上訴人雖辯稱：系爭建物乃丁○○於84年間出資興建等語，
    復經證人丁○○到庭附和其說詞，但並無其他證據力較強之
    證據，諸如出資證明、工程契約書、委建契約書、統一發票
    等書證，或立場較公正客觀之第三人證詞相佐，尚難遽採。
    況依下述事證，即上訴人的確有僱工興建系爭建物、交付工
    程款、居住系爭建物等客觀事實存在，但丁○○則無，亦無
    興建系爭建物之動機或必要，暨其他事證顯示，堪認被上訴
    人主張：系爭建物係上訴人約於92年間出資興建等語，始與
    事實較為相符。
  (一)上訴人自承系爭建物均由其出面找蓋房屋的師傅建造，工程
    款10多萬元亦由上訴人交予師傅等語（本院96年3月14日準
    備程序筆錄參照）。
  (二)證人即系爭建物所在地之打簾村村長丙○○證稱：系爭建物
    平常均由上訴人居住使用，未曾目睹丁○○出入系爭建物等
    語。證人戊○○（即被上訴人己○○○之子）證稱：上訴人
    要蓋系爭建物時，其有出面阻止，且沒有看過丁○○在系爭
    建物過夜等語。證人庚○○（住在系爭建物附近即公園路一
    段160號）亦證稱：系爭建物係甲○○蓋的，與（原審其他
    ）被告沒有關係，大約在92年左右蓋的等語（原審95年8月
    15日言詞辯論筆錄參照，誤載為調解程序筆錄）。證人庚○○復證稱：原來的舊房屋是上訴人叫人來拆的，系爭建物也
    是上訴人叫當地人來蓋的，因住在附近，所以知道，且錢也
    是上訴人付的，至於丁○○很少回來，如果回來要住宿，是
    住古厝，不是住在系爭建物，亦沒有見過丁○○出入或住過
    系爭建物等語（本院96年4月11日準備程序筆錄參照）。
  (三)依前開分割共有物事件卷宗所附複丈成果圖、現場簡圖（該
    卷第101頁、第103頁參照）顯示，該件承辦法官於91年4 月
    30日會同彰化縣北斗地政事務所人員履測現場時，系爭土地
    上原有丁○○鐵皮造有牆建物（編號Ａ部分面積53平方公尺
    坐落系爭土地上，及編號Ｂ部分面積117平方公尺坐落496-1
    地號土地上），此建物即上訴人所稱2間鐵皮屋。經詳加比
    對該鐵皮有牆建物與系爭建物之坐落基地位置，固有部分重
    疊，但實際坐落範圍及面積均不一致，足見該鐵皮有牆建物
    於91年間分割以後業經拆除，否則客觀上不可能有系爭建物
    存在。此情更與證人丙○○證稱：李鑾鎗、丁○○、甲○○
    一人住一間（應指該鐵皮造有牆建物），大約在3、5年內全
    部拆掉等語（本院96年4月11日準備程序筆錄參照），大致
    合。據此，益證上訴人或證人丁○○所稱：系爭建物係84
    年間由丁○○出資興建等語，顯與事實不符，不足採信。況
    且，前開分割共有物判決已將毗鄰系爭土地東側之496-11地
    號土地分歸上訴人取得，反觀丁○○係分得較東邊496-12地
    號土地，並未直接毗鄰系爭土地（原審卷第8頁地籍圖謄本
    及卷附該分割共有物判決影本參照），丁○○於分割後猶有
    該鐵皮造有牆建物，可供暫時使用；縱有新建房屋之必要，
    理應興建在其分得之496-12地號土地上，以避免將來面臨拆
    屋還地之窘境或危險；另參以證人丙○○、庚○○等2人證
    稱丁○○很少回來（田尾鄉打簾村）等語（本院96年4月11
    日準備程序筆錄參照），客觀上難認丁○○有何興建系爭建
    物之動機或必要。由此，足見證人庚○○證稱：上訴人於92
    年間即土地分割後，將丁○○原有舊屋拆除，並出資興建系
    爭建物，始與常情較為相符，應值採信。
  (四)本院依張貼於系爭建物之門牌即田尾鄉○○村○○路○段
    146號，函查其稅籍資料顯示，系爭建物之納稅義務人固為
    李宗鄰，此有彰化縣稅捐稽徵處北斗分處96年3月22日彰稅
    北分二字第0963005094號函檢附房屋稅籍登記表及稅籍證明
    書附卷可參，但該稅籍資料載明其構造為竹造，核與系爭建
    物為鐵架造不同。由此可見，該竹造建物業經拆除，顯與本
    件無涉。
  (五)上訴人先於原審辯稱：系爭建物係上訴人及丁○○、李鑾鎗
    等3兄弟所蓋（參原審卷第50頁）；嗣於上訴後竟改口辯稱
    ：系爭建物係由丁○○出錢，並由上訴人出面僱工興建，其
    中化學廁所是二哥李鑾鎗出資2萬多元，上訴人則出電線線
    路安裝費2萬多元等語。經核與證人丁○○證稱：系爭建物
    是其委託上訴人蓋的，上訴人沒有出錢，因蓋房子由其出錢
    ，由其取得所有權等語完全不符。準此可知，上訴人前後說
    詞不僅反覆不一，更與證人丁○○之證詞矛盾，足見上訴人
    所辯及證人丁○○之證詞，均屬事後拼湊卸責或迴護之詞，
    不足採信。
七、按「所有人對於無權占有或侵奪其所有物者，得請求返還之
    。對於妨害其所有權者，得請求除去之。‧‧‧」、「各共
    有人對於第三人，得就共有物之全部，為本於所有權之請求
    。但回復共有物之請求，僅得為共有人全體之利益為之。」
    ，民法第767條、第821條分別定有明文。次按以無權占有為
    原因，請求返還土地者，占有人對土地所有權存在之事實無
    爭執，而僅以非無權占有為抗辯者，土地所有權人對其土地
    被無權占有之事實無舉證責任，占有人自應就其取得占有係
    有正當權源之事實證明之。經查：上訴人既無法證明有何正
    當權源使用系爭土地，則被上訴人本於前開規定，請求上訴
    人拆屋還地，於法洵無不合。
八、綜上所述，被上訴人本於共有人之物上請求權法律關係，請
    求上訴人應將系爭建物拆除，並返還所占用之系爭土地予被
    上訴人及其他全體共有人，洵屬正當，自應准許。原審因而
    為被上訴人勝訴之判決，並依職權宣告假執行，核無不合。
    上訴意旨指摘原判決不當，求予廢棄改判，為無理由，應予
    駁回。
九、本件判決之基礎已臻明確，兩造其餘攻擊防禦方法，經審酌
    後於判決結果不生影響，自毋無庸一一論列，併此敘明。
結論：本件上訴為無理由，並依民事訴訟法第436條之1第3項、
第463條、第449條第1項、第78條，判決如主文。
中　　華　　民　　國　　96　　年　　8　　月　　 31　　日
                民事第一庭    　審判長法　官　羅培昌
                                      法  官　游秀雯
                                      法  官　陳正禧
以上正本係照原本作成。
本判決不得上訴。
中　　華　　民　　國　　96　　年　　8　　月　　 31　　日
                                     書記官   蕭美鈴
